臺灣臺北地方法院刑事判決　　　　　　　　 94年度訴字第5號
公　訴　人　臺灣臺北地方法院檢察署檢察官
被　　　告　乙○○
選任辯護人　王雅慧律師
上列被告因偽造有價證券等案件，經檢察官提起公訴（93年度偵
字第10741 號），本院判決如下：
    主  文
乙○○連續意圖供行使之用，而偽造有價證券，處有期徒刑參年
拾月。
偽造之如附表一所示支票參張、如附表二編號一所示鮮鮮文化出
版社七月印刷帳款單壹張，及如附表二編號二所示「鮮鮮文化出
版」及「戊○○」印文各壹枚，均沒收之。
    事  實
一、乙○○（原名陳淑君）受僱於戊○○即鮮鮮文化事業社（原
    名：鮮鮮文化出版社、下稱：鮮鮮文化社，址設臺北市○○
    區○○路70號2 樓），擔任臺北辦公室主任，負責與廠商接
    洽印刷、發行事宜，並處理相關帳務之收付，為從事業務之
    人。而因戊○○長期住居美國，鮮鮮文化社之帳務，乃由乙○○保管鮮鮮文化社之支票簿及存摺、戊○○之友人丙○○○則保管鮮鮮文化社及戊○○之印鑑章；由乙○○以傳真向
    戊○○陳報，經戊○○簽核同意後回傳，再由乙○○持上揭
    戊○○簽核之傳真及填妥發票金額之鮮鮮文化社支票，經丙○○○核對並蓋用印鑑章後，復交回乙○○之方式支應。詎
    乙○○明知其於民國91年8 月15日，傳真如附表二編號一所
    示鮮鮮文化出版社7 月印刷帳款，向戊○○申請支付其斯時
    之配偶丁○○開設之駿達設計諮詢有限公司（下稱：駿達公
    司）印刷費新臺幣（下同）97萬5 千4 百78元，未經戊○○
    簽字批准，竟基於行使偽造私文書、偽造有價證券並行使，
    及意圖為自己及第三人不法所有之概括犯意，將戊○○於同
    月30日簽准何小萍、王淑娟之應付金額26萬零3 百元該筆請
    款單上之「戊○○」署押及日期剪下，黏貼於上揭7 月印刷
    帳款單上，再加以影印而偽造，足生損害於戊○○；並進而
    先後2 次提示此偽造之文書，每次並連同發票金額如上揭文
    書上所載應付金97萬5 千4 百78元之鮮鮮文化社支票，持向
    不知情之丙○○○申請支票蓋印而行使之；並利用丙○○○
    見有戊○○署押之傳真，乃未詳查，即分別就如附表一所示
    編號一、二之支票2 張均予蓋印，而偽造鮮鮮文化社支票。
    嗣乙○○取得上揭支票後，除隨即以如附表一編號一所示之
    支票交付駿達公司兌現上揭未經戊○○簽核之同年7 月份印
    刷費用，並經駿達公司於同月14日提示兌現外；另又明知鮮
    鮮文化社應支付駿達公司之費用均已付款或折讓完畢，詎因
    其認為鮮鮮文化社折讓之款項不合理，而擅將如附表一編號
    二所示之支票交付駿達公司，嗣並經駿達公司於92年6 月3
    日提示兌現而侵占鮮鮮文化社之款項。乙○○又利用丙○○○未予詳查一情，分別於91年11月5 日，趁鮮鮮文化社須支
    付薪資、保險費、郵電費、零用金支出、房租、利息、倉儲
    費等費用，共計37萬6 千1 百95元之際，另偽造如附表二所
    示編號二之鮮鮮文化社於上海商業儲蓄銀行（下稱：上海商
    銀）之帳號00000000000000號帳戶取款憑條，而擅自鮮鮮文
    化社上揭上海商銀帳戶內，重複提領37萬6 千1 百95元；又
    趁91年12月4 日戊○○批准同意支付同年11月之薪資、保險
    費、郵電費、零用金支出、餐飲費、房租、佣金、利息等費
    用，共計67萬7 千1 百82元之際，另偽造如附表一編號三所
    示相同數額之支票，並由其於92年6 月3 日提示兌現，而均
    侵占入己。
二、案經戊○○即鮮鮮文化社訴由臺北市政府警察局松山分局報
    告臺灣臺北地方法院檢察署檢察官偵查起訴。
    理  由
一、訊據被告乙○○固坦承任職鮮鮮文化社，負責保管該社支票
    簿及處理相關帳務收付事宜，亦確曾簽發上揭發票日91年10
    月12日、同年11月1 日、發票金額均97萬5 千4 百78元，及
    發票日同年12月5 日、發票金額67萬7 千1 百82元之支票，
    並曾於同年11月5 日自鮮鮮文化社上述上海商銀帳戶提領37
    萬6 千1 百95元。惟辯稱：其與告訴人戊○○係合夥關係，
    其有權開立鮮鮮文化社票據、不需剪貼告訴人簽名，自無偽
    造文書之犯行；再者，告訴人固曾主張就駿達公司為折讓，
    然被告並不同意折讓，固雖先將鮮鮮文化社開出之折讓單提
    報，以減少駿達公司之印刷費稅額負擔，然另份折讓單仍保
    留被告手中，而斯時差額約99萬餘元，故將發票日91年11月
    1 日、發票金額97萬5 千4 百78元該張支票交付駿達公司以
    為支付；至由其提示兌現之上揭發票金額67萬7 千1 百82元
    之支票，則係鮮鮮文化社應支付其合夥應得之百分之2 營運
    業績，且該通路既由其打通，佣金本應一直給付不因離職而
    停止，另亦含代墊費用，與其以亞勃公司信用卡代鮮鮮文化
    社做代銷支付書籍網路之費用等；又上述2 張支票，僅為其
    忙亂中所重複開立支票中之2 而已，而其保留重複開立之支
    票，係為確保告訴人會支付其所有應允之費用，否則一旦告
    訴人不付款，被告即需挑起債務不履行及詐欺之民、刑事責
    任，並無偽造文書之犯意。末就37萬6 千1 百95元該筆款項
    ，係依當時會計甲○○所作報表支付薪資等應付費用，並未
    重複提領云云置辯。
二(一)經查，鮮鮮文化社於90年10月25日經核准設立登記、93年5
    月5 日經申請變更名稱登記，期間其組織均係獨資、負責人
    均戊○○，有臺北市政府營利事業登記證、臺北市商業管理
    處93年5 月5 日北市商一字第930018886 號函在卷可稽，並
    無被告所辯其與告訴人戊○○就鮮鮮文化社係合夥關係之情
    存在。縱依被告所提出之告訴人亦不否認為其親寫手稿（即
    被證8 ），其內述及：「6 萬股及鮮鮮毛利的2%」等語，然
    依同件之第8 行末至第11行中所述：「取毛利2%而不領薪水
    ．．至於股票．．是要分四年來vest，原則上．．每年可ve
    st一萬五千股、每股妳只要付美金五分錢就可拿到」，顯然
    所謂6 萬股、尚需被告出資購買，至毛利2%亦僅係用以代替
    被告薪資之支付，均亦不足為被告與告訴人係合夥關係之證
    明，應甚明確。且依證人丙○○○於本院審理時具結證述：
    「（問：為何鮮鮮出版社的印鑑章會在妳的手上？）因為戊○○跟我先生是同學，戊○○一直都在美國，他在這邊就只
    有被告一個人，他不知道印章要託給誰，所以就託給我．．
    （問：所以如果鮮鮮出版社要蓋支票章的時候，是由誰拿什
    麼東西到妳這邊來，再由何人蓋章？）被告拿戊○○簽名的
    傳真，還有支票，由我或我公司的會計小姐來蓋章。（問：
    金額跟傳真的內容是否一致，妳是否要核對？）是。因為金
    額有時候不是一筆一筆，是一張傳真，其中對於付款日有先
    後，所以有時候我要自行加總來核對支票金額是否正確。」
    （見94年4 月6 日審判筆錄），及證人戊○○結證所稱：「
    （問：印鑑章為何託丙○○○保管？）因為她先生是我大學
    同學，也是好友。（問：你印鑑章託她保管，有無限定她在
    何情況下可以用印？）我在臺北辦公室的經理乙○○會簽報
    給我，我再傳真給她，她再拿給丙○○○用印。」（見同上
    筆錄）等語，參諸被告於同年5 月10日本院審理時自承：「
    （問：妳去領錢時是否需要何人查核？）我會做出表格載明
    項目、金額，再傳真給戊○○，他同意就會回傳，我會拿去
    給丙○○○蓋章之後，我再去銀行領錢。如果有來不及要開
    支票或薪資要做的部分，有時我同時傳真給戊○○並且直接
    去丙○○○那裡蓋章。（問：也就是說鮮鮮出版社要發任何
    支票都要去丙○○○那裡蓋印鑑章？）是。」，足見被告以
    鮮鮮文化社名義開立票據，一般需先傳真予告訴人，經告訴
    人同意回傳後，始得持該回傳之傳真，向丙○○○申請用印
    ，被告並無自行簽發鮮鮮文化社票據之權限，洵足認定。再
    查，被告於91年8 月15日申請支付之應付金97萬5 千4 百78
    元該張鮮鮮文化社7 月印刷帳款（即附表二編號一），其上
    主管簽章欄「戊○○」名義之署押，經本院與偵卷第40頁告
    訴人於同月30日簽准何小萍、王淑娟之應付金額26萬零3 百
    元該筆請款單上「主管簽章」欄內戊○○之簽名相比對，其
    筆勢、筆順及字距間隔、乃至簽立日期，及所簽署押與日期
    間之相對位置均完全相同，顯然與一般常人簽名，大抵均會
    有些微出入之處、尚難完全相符之情相違，已啟人疑竇；再
    經細閱上述鮮鮮文化社7 月印刷帳款上自申請日期欄至倒數
    第1 行，共計5 行之部分，其左端與表格實線連接處，以肉
    眼即可分辨並非一直線，而與該張其他欄位之表格劃線處均
    無落差之情，亦有明顯不同。是綜合判斷之，本件係被告剪
    貼、影印告訴人名義之署押，偽造鮮鮮文化社7 月印刷帳款
    ，並進而提示不知情之印鑑保管人即證人丙○○○，以偽開
    如附表一編號一、二所示之支票，應非無據。
  (二)再查，鮮鮮文化社曾就駿達公司之出貨為折讓，總計金額90
    萬2 千2 百55元，有營業人銷貨退回進貨退出或折讓證明單
    3 件（即告證19）在卷可稽，並為被告所同陳（即被證12）
    、核與證人即駿達公司負責人丁○○於94年5 月10日本院審
    理時所證述之情節、金額亦均大致相符，堪信為實在；另參
    諸被告自承已將鮮鮮文化社開出之折讓單提報，以減少駿達
    公司之印刷費稅額負擔，則本件折讓之程序，實已完備，殆
    無疑義。是縱被告抗辯其並不同意各該折讓，惟亦應依相關
    契約關係再為主張，而無逕由被告另行交付鮮鮮文化社如附
    表一編號二所示支票予駿達公司供作支付前此業已折讓完成
    款項之理。被告所辯，自無可採。
  (三)又就上揭發票日91年12月5 日、發票金額67萬7 千1 百82元
    該張支票，被告雖辯稱：係鮮鮮文化社應支付其包含離職後
    之合夥應得百分之2 營運業績、代墊費用，及其以亞勃公司
    信用卡代鮮鮮文化社做代銷支付書籍網路之費用等云云。惟
    被告與戊○○就鮮鮮文化社並非合夥、所謂毛利2%亦係用以
    代替薪資之支付，均經本院敘明在前。從而，被告離職後，
    是否仍得領取所謂百分之2 之營運業績，已屬有疑。退步言
    之，該數額既依營運業績之一定比例計算，自應確實核算各
    該月份之業績始能特定之，被告既已離職，就鮮鮮文化社其
    後之營運情形，顯難計算無誤，詎其猶以每月4 百萬元計算
    其應得款項若干，亦難謂合。此外，苟被告及由其擔任負責
    人之亞勃公司，與鮮鮮文化社間有代墊及其他費用尚未結算
    ，亦應循正當之民事訴訟、非訟方式解決，絕無容任被告趁
    告訴人於91年12月4 日同意支付同年11月之相關費用共計67
    萬7 千1 百82元之際，另偽造如附表一編號三所示相同數額
    之支票，嗣並由其於未經與鮮鮮文化社結算之情狀下，逕於
    92年6 月3 日提示兌現之餘地。被告上揭辯詞，無非事後卸
    免罪責之詞，實無可採。
  (四)末查，就被告於91年11月5 日偽造取款憑條，擅自鮮鮮文化
    社之上海商銀00000000000000帳戶內提領37萬6 千1 百95元
    一情，業據證人甲○○具結證述：「（問：備註欄376195元
    其上的項目公司是否都已支付？）是。公司付的。有部分是
    開立支票支付的．．我們付掉的這些錢是實際支付出去，但
    實際上被告除了我們實際付的金額外，又從戶頭提領376195
    元，也就是被告重複提領。我剛剛有提過前面這段部分4725
    0 元該筆是直接開支票給明細上所列的人，另外也有用請款
    單都有實際支付，但後來我們再查存款簿時在存款簿上發現
    又提領376195元的現金，所以才發現被告有重複提領的情形
    。」（見94年4 月6 日審判筆錄）等語明確，被告所辯該筆
    款項係其依證人甲○○所作報表支付薪資云云，已不可採。
    本院復參酌被告確有如上述(一)、(三)所示，就同筆款項另行偽
    造金額相同支票，並均提示兌現而侵占各該款項之情形，經
    核與證人甲○○證述之本筆款項遭重複提領之情形如出一輒
    ，是綜合判斷之，已足認定本筆款項亦係被告趁鮮鮮文化社
    需支出款項之際，利用機會偽造取款憑條而重複提領。
  (五)綜上，被告所辯，均無可採，其確曾偽造如附表一、二所示
    之支票及文書；嗣並由駿達公司提示兌現如附表一所示編號
    二之支票，及由被告自行兌現如附表一所示編號三支票，連
    同上揭重複提領之37萬6 千1 百95元，均予侵占等犯行明確
    ，應依法論科。
三、核被告所為，係犯刑法第二百零一條第一項偽造有價證券、
    同條第二項行使偽造有價證券罪、第二百十六條、第二百十
    條行使偽造私文書罪、第三百三十六條第二項業務侵占罪。
    其行使偽造有價證券、偽造私文書之低度行為應分別為偽造
    有價證券、行使偽造私文書之高度行為所吸收；偽造戊○○
    署押於鮮鮮文化社月印刷帳款上，及偽造鮮鮮文化社及戊○○印文於取款憑條、支票上，分別為偽造私文書、偽造有價
    證券之部分行為，均不另論擬。被告利用不知情之丙○○○
    蓋用印鑑於偽造之有價證券、取款憑條，為間接正犯。又被
    告先後2 次偽造鮮鮮文化社月印刷帳款、取款憑條等私文書
    ，及3 次偽造有價證券、業務侵占之犯行，均分別時間緊接
    ，方法相同，並各觸犯構成要件相同之罪名，顯係基於概括
    犯意為之，各依連續犯規定論以一罪，並加重其刑。至所犯
    上開三罪間，有方法結果之牽連關係，應從一重之連續偽造
    有價證券罪論。公訴人於起訴書所引論罪法條，原認被告涉
    犯刑法第二百零一條第一項、第二百十六條、第二百十條、
    第二百十五條、第三百三十六條第二項及第三百四十二條第
    一項之罪；並認被告所犯除第二百十五條、第三百三十六條
    第二項之罪，有牽連關係外，餘上開各罪，犯意各別、行為
    互殊，應予分論併罰。惟(一)就論罪法條部分，業經蒞庭檢察
    官在94年5 月10日本院審理時，當庭更正為刑法第二百零一
    條第一項、第二項偽造有價證券罪、第二百十六條、第二百
    十條行使偽造私文書罪、第三百三十六條第二項業務侵占罪
    ；基於檢察一體原則，應以蒞庭檢察官到庭更正後之所犯法
    條，為檢察官起訴被告應適用之法條。(二)被告所犯上開各罪
    間，均有方法結果之牽連關係，亦經本院認定如前，公訴意
    旨指訴應予分論併罰之部分，亦有未洽，均併敘明。爰審酌
    被告為鮮鮮文化社之臺北辦公室主任，負責該社所有廠商接
    洽及帳務事宜，遽趁此便，以重複開立票款或提領現金之方
    式，將該社款項侵占入己，惡性非輕，惟所生危害尚非甚鉅
    等一切情狀，量處如主文所示之刑。
四、偽造之如附表一所示支票共計3 張，依刑法第二百零五條規
    定，均沒收之；如附表二編號一所示偽造之鮮鮮文化出版社
    7 月印刷帳款單1 份，為被告供本件犯罪所用之物，且無證
    據證明業已滅失，依同法第三十八條第一項第二款規定亦併
    沒收。至上述如附表一所示3張支票上偽造之「鮮鮮文化社
    」、「戊○○」印文各1 枚，及如附表二編號一所示7 月印
    刷帳款單上偽造之「戊○○」署押1 枚，因分別附著於各該
    支票、帳款單上，爰不另宣告沒收。至如附表二編號二所示
    偽造於取款憑條上之「鮮鮮文化出版」及「戊○○」印文各
    1 枚，雖因該取款憑條業已交付上海商銀，而非被告所有，
    惟依同法第二百十九條之規定，亦應宣告沒收，併此敘明。
五、公訴人另指述被告涉犯詐欺罪嫌，然查，本件被告得有上揭
    款項，係其以行使偽造有價證券、行使偽造私文書之方式，
    以遂其行實施業務侵占之結果，業經本院認定如前。而行使
    為造有價證券，以使人交付財物，如所交付者即係該證券本
    身之價值（即如本件所示），則其詐欺取財仍屬行使偽造有
    價證券之行為，不另成立詐欺罪（25年上字第1814號、31年
    上字第409 號、48年台非字第45號判例意旨可資參照）；又
    被告負責鮮鮮文化社之帳務處理，對該社財物，有一持有關
    係，是核與刑法詐欺罪以行為人以詐術使人將本人或第三人
    之物交付之構成要件有間。本件尚難以詐欺罪論擬，公訴人
    此部分主張，尚有未合，應併敘明。
據上論斷，應依刑事訴訟法第二百九十九條第一項前段、刑法五
十六條、第二百零一條第一項、第二項、第二百十六條、第二百
十條、第三百三十六條第二項、第五十五條、第二百零五條、第
二百十九條、第三十八條第一項第二款，罰金罰鍰提高標準條例
第一條前段，判決如主文。
本案經檢察官李鴻維到庭執行職務。
中　　華　　民　　國　　94　　年　　5 　　月　　27　　日
　　　　　　　　　        刑事第十六庭
                              審判長法  官  劉嶽承
                                    法　官　胡宗淦
                                    法　官　王幸華
以上正本證明與原本無異
如不服本判決應於送達後10日內向本院提出上訴狀
                             　     書記官　陳泰寧
中　　華　　民　　國　　94　　年　　5 　　月　　27　　日
附表一：
┌──┬─────┬──────┬───────┬──────────────────┬───────────┐
│編號│支票號碼  │發票日      │發票金額      │偽造署押、印文                      │備註                  │
├──┼─────┼──────┼───────┼──────────────────┼───────────┤
│一  │不明      │91年10月12日│97萬5千4百78元│偽造鮮鮮文化出版社、戊○○印文各1枚 │偵卷第43頁（即告證7） │
├──┼─────┼──────┼───────┼──────────────────┼───────────┤
│二  │SMA0000000│91年11月1日 │97萬5千4百78元│同上                                │偵卷第44頁（同上）    │
├──┼─────┼──────┼───────┼──────────────────┼───────────┤
│三  │SMA0000000│91年12月5日 │67萬7千1百82元│同上                                │偵卷第49頁（即告證10）│
└──┴─────┴──────┴───────┴──────────────────┴───────────┘
附表二：
┌──┬─────────────┬──────────────────┬────────┐
│編號│文書                      │偽造署押、印文                      │備註            │
├──┼─────────────┼──────────────────┼────────┤
│一  │鮮鮮文化出版社7月印刷帳款 │含偽造戊○○署押1枚                 │偵卷第38頁      │
├──┼─────────────┼──────────────────┼────────┤
│二  │91年12月6日上海商業儲蓄銀 │偽造鮮鮮文化出版社、戊○○印文各1枚 │偵卷第48頁      │
│    │行存摺存款取款憑條        │                                    │                │
└──┴─────────────┴──────────────────┴────────┘
附論罪科刑依據法條：
中華民國刑法第201條
意圖供行使之用，而偽造、變造公債票、公司股票或其他有價證
券者，處三年以上十年以下有期徒刑，得併科3000元以下罰金。
行使偽造、變造之公債票、公司股票或其他有價證券，或意圖供
行使之用，而收集或交付於人者，處一年以上七年以下有期徒刑
，得併科3000元以下罰金。
中華民國刑法第216條
行使第210條至第215條之文書者，依偽造、變造文書或登載不實
事項或使登載不實事項之規定處斷。
中華民國刑法第210條
偽造、變造私文書，足以生損害於公眾或他人者，處五年以下有
期徒刑。
中華民國刑法第336條
對於公務上或因公益所持有之物，犯前條第 1 項之罪者，處一年
以上七年以下有期徒刑，得併科 5000 元以下罰金。
對於業務上所持有之物，犯前條第 1 項之罪者，處六月以上五年
以下有期徒刑，得併科 3000 元以下罰金。
前二項之未遂犯罰之。
中華民國刑法第205條
偽造、變造之有價證券、郵票、印花稅票、信用卡、金融卡、儲
值卡或其他相類作為提款、簽帳、轉帳或支付工具之電磁紀錄物
及前條之器械原料及電磁紀錄，不問屬於犯人與否，沒收之。
中華民國刑法第219條
偽造之印章、印文或署押，不問屬於犯人與否，沒收之。
